【裁判字號】    97,上訴,1094
【裁判日期】    970605
【裁判案由】    毒品危害防制條例
【裁判全文】
臺灣高等法院臺中分院刑事判決        97年度上訴字第1094號
上  訴  人  臺灣臺中地方法院檢察署檢察官
被      告  乙○○
                    國民
                    （另案於臺灣臺中監獄臺中分監執行中）
上列上訴人因被告違反毒品危害防制條例案件，不服臺灣臺中地
方法院96年度訴字第3653號中華民國97年4月9日第1審判決（起
訴案號：臺灣臺中地方法院檢察署96年度毒偵字第4714號），提
起上訴，本院判決如下：
    主  文
上訴駁回。
    事  實
一、乙○○前曾於民國（以下同）90年間，因施用毒品案件，經
    臺灣臺中地方院以90年度毒聲字第3281號裁定送勒戒處所觀
    察、勒戒後，認無繼續施用毒品傾向，經臺灣臺中地方法院
    檢察署檢察官於90年7月19日以90年度毒偵字第3416號不起
    訴處分確定；又於91年間，因施用毒品案件，經臺灣臺中地
    方法院裁定送勒戒處所觀察、勒戒後，認有繼續施用毒品傾
    向，再經裁定送戒治處所施以強制戒治，迄92年2月19日執
    行完畢出所。又於90年間，因贓物罪，經臺灣臺中地方法院
    於91年2月15日以90年度易字第1917號判處拘役50日，於91
    年3月11日確定，又於90年間侵占罪，經臺灣臺中地方法院
    於91年2月15日以90年度字第3205號判處有期徒刑4月，於91
    年3月1日確定，又於90年間，因竊盜罪，經臺灣臺中地方法
    院於91年2月18日以91年度易字第220號判處有期徒刑5月，
    經上訴本院於91年6月5日以91年度上易字第620號駁回上訴
    而確定，又於91年間，因施用毒品罪（即上述2犯有施用毒
    品傾向之刑事案件部分），經臺灣臺中地方法院於91年4月
    15日以91年度訴字第742號判處有期徒刑8月，於91年5月6日
    確定，上開各罪中之有期徒刑部分再經臺灣臺中地方法院裁
    定定應執行刑有期徒刑1年2月確定，並與拘役50日部分於92
    年2月19日入監執行，迄93年5月20日縮刑期滿執行完畢（指
    揮書執行完畢日期為93年6月7日，累進縮刑18日）。詎乙○
    ○仍不知悔改，復基於施用第2級毒品甲基安非他命之犯意
    ，於96年8月31日中午12時許，在臺中公園公廁內，以將第2
    級毒品甲基安非他命置於玻璃球內，下以火燒烤產生煙氣後
    施用之方式，施用第2級毒品甲基安非他命1次；另基於施用
    第1級毒品海洛因之犯意，於96年8月31日中午12時後某一時
    點，在同上址，以將第1級毒品海洛因摻入香菸內施用之方
    式，施用第1級毒品海洛因1次。嗣於96年9月2日下午16時5
    分許，在臺中市○○區○○路與富強街口，為警盤查，乙○
    ○於有偵查犯罪權限之公務員發覺其上開施用第1級毒品之
    犯行前，主動將其所有第1級毒品海洛因1包（驗餘淨重0.05
    28公克）交出，並坦承施用第1級毒品之犯行，自首並接受
    裁判，因而查獲上開施用第1級毒品犯行。其後，經乙○○
    同意後採集其尿液送驗，結果呈可待因、嗎啡、甲基安非他
    命陽性反應，始知上開施用第2級毒品犯行。
二、案經臺中市警察局第2分局報請臺灣臺中地方法院檢察署檢
    察官偵查起訴。
    理  由
壹、證據能力部分：
    按被告以外之人（包括證人、鑑定人、告訴人、被害人及共
    同被告等）於審判外之陳述雖不符刑事訴訟法第159條之1至
    之4等4條之規定，而經當事人於審判程序同意作為證據，法
    院審酌該言詞陳述或書面陳述作成時之情況，認為適當者，
    亦得為證據；當事人、代理人或辯護人於法院調查證據時，
    知有刑事訴訟法第159條第1項不得為證據之情形，而未於言
    詞辯論終結前聲明異議者，視為有前項之同意，同法第159
    條之5定有明文。立法意旨在於傳聞證據未經當事人之反對
    詰問予以核實，原則上先予排除。惟若當事人已放棄反對詰
    問權，於審判程序中表明同意該等傳聞證據可作為證據；或
    於言詞辯論終結前未聲明異議，基於尊重當事人對傳聞證據
    之處分權，及證據資料愈豐富，愈有助於真實發見之理念，
    且強化言詞辯論主義，使訴訟程序得以順暢進行，上開傳聞
    證據亦均具有證據能力。查檢察官、被告對於本案卷內相關
    證人之證述、文書卷證資料，並未就有合於刑事訴訟法第15
    9條第1項不得為證據之情形於本院言詞辯論終結前聲明異議
    ，且上述證人之證述、文書卷證資料亦經本院於審理期日逐
    一提示、朗讀，並告以要旨，本院復審酌相關證人證述筆錄
    製成、文書卷證資料取得，並無證據顯示有何違背程序規定
    情事，依據上述之說明，均應具有證據能力。
貳、實體理由：
一(一)上開犯罪事實業據被告乙○○分別於警詢（中分2偵字第096
    0026933號警卷第2～5頁）、偵查（96年度毒偵字第4714號
    偵查卷第13～15頁）、原審法院審理（原審97年3月26日下
    午14時45分審判筆錄）、本院97年5月22日上午10時25分審
    理中自白不諱；並有搜索扣押筆錄、扣押物品目錄表、扣押
    物品收據\無應扣押之物證明書、採及尿液同意書、委託鑑
    驗代號與真實姓名對照表、查獲現場地點圖、查獲毒品相片
    （同上警卷第8～15頁）、「中山醫學大學」附設醫院檢驗
    科藥物檢測中心出具之編號0000000號尿液檢驗單（同上偵
    查卷第23頁）、「行政院衛生署草屯療養院」出具之草療鑑
    字第0960007084號鑑定書（同上偵查卷第7頁）等文書證據
    附卷、如事實欄所載之第1級毒品海洛因1包（驗餘淨重0.05
    28公克）扣案可資佐證，顯見被告上開自白情節屬實，堪為
    採認。
  (二)次查：
  1.被告於96年9月2日下午17時30許，經臺中市警察局第2分局
    採集其尿液送驗結果，分呈嗎啡、甲基安非他命之陽性反應
    ，此有上述「中山醫學大學」附設醫院檢驗科藥物檢測中心
    出具之報告編號0000000號濫用藥物尿液檢驗報告、及上述
    委託鑑驗尿液代號與真實姓名對照表在卷可佐；又被告所持
    有之白色粉末1包經送「行政院衛生署草屯療養院」以氣相
    層析質譜儀分析法（GC\MS）之鑑定結果，確係第1級毒品海
    洛因（驗餘淨重0.0528公克），此有該院出具編號草療鑑字
    第0960007084號鑑定書1件在卷可憑，足認被告確有施用第1
    、2級毒品海洛因、甲基安非他命之事實。
  2.次按海洛因施用入人體後水解還原成嗎啡，再循嗎啡之代謝
    方式排出體外，業據行政院衛生署藥物食品檢驗局73藥檢壹
    字第030221號函說明綦詳，且依醫學臨床實驗及根據英國藥
    學會出版Isolationand Indentification of Drugs一書第
    293頁載明：海洛因經注射入人體後，在體內迅速水解成6M
    ono acetyImorphine，再緩緩繼續水解成嗎啡，然後再循嗎
    啡之代謝方式排出，同書第431至432頁並載有：嗎啡經注射
    入人體後，約50%以上於8小時內自尿中排出，至24小時排出
    約90%，但48小時後仍有微量可檢出等語。再按施用毒品後
    ，尿液中能否檢出毒品反應，與其投與方式、投與量、個人
    體質、採尿時間及檢測儀器之精密度等有關，且初次吸食煙
    毒者，經人體代謝作用於8小時內，約有80%之量排出，24小
    時後，約有90%排出，72小時後仍有微量排出，依個人體質
    不同排出時間亦有差異，尤其抗藥性強者，其於吸食後120
    小時內所採之尿液，仍有可能檢驗出等語，業經行政院衛生
    署藥物食品檢驗局81年2月8日81藥檢壹字第1156號函、憲兵
    司令部80年3月25日80年鑑驗字0999號函載明。是依上開說
    明，暨上開被告之尿液檢驗報告，被告自白於上揭時間有施
    用第1、2級毒品海洛因、甲基安非他命各1次等語，亦足認
    與上揭事證相符。
  3.再犯毒品危害防制條例第10條施用第1級毒品之罪者，檢察
    官應先將被告送勒戒處所觀察、勒戒，經觀察、勒戒後，認
    無繼續施用毒品傾向者，應由檢察官為不起訴之處分，且經
    觀察、勒戒執行完畢釋放後，5年內再犯第10條之罪，檢察
    官應依一般刑事訴訟程序予以起訴論罪科刑，此觀諸毒品危
    害防制條例第20條第1項、第2項、第23條第2項前段規定自
    明。經查，被告前曾於90年間，因施用毒品案件，經臺灣臺
    中地方院以90年度毒聲字第3281號裁定送勒戒處所觀察、勒
    戒後，認無繼續施用毒品傾向，經臺灣臺中地方法院檢察署
    檢察官於90年7月19日以90年度毒偵字第3416號不起訴處分
    確定，又於91年間，因施用毒品案件，經臺灣臺中地方法院
    裁定送勒戒處所觀察、勒戒後，認有繼續施用毒品傾向，再
    經裁定送戒治處所施以強制戒治，迄92年2月19日執行完畢
    出所之事實，此有臺灣高等法院被告前案紀錄表、臺灣彰化
    地方法院檢察署刑案資料查註紀錄表各1份附卷可參。是被
    告前既因施用毒品案件，經裁定施以觀察、勒戒後，其於上
    開觀察、勒戒執行完畢釋放後5年內，再犯本案施用毒品罪
    ，依毒品危害防制條例第23條第2項之規定，屬應依法論罪
    科刑之行為。
  (三)1.第按「對於未發覺之罪自首而受裁判者，減輕其刑，刑法
    第62條前段定有明文。所謂自首，係以犯人在犯罪未發覺之
    前，向該管公務員申告犯罪事實，而受裁判為已足。且犯罪
    人在其犯罪未發覺前，向該管公務員告知其犯罪，不以自動
    到案向該管公務員告知為必要，即因其他犯罪受追問時，告
    知其未發覺部分之犯罪，而接受審判，仍不失為刑法上之自
    首。」、又「對於未發覺之罪自首而受裁判者，得減輕其刑
    ，刑法第62條前段定有明文。又刑法第62條所謂發覺，固非
    以有偵查犯罪權之機關或人員確知其人犯罪無誤為必要，而
    於對其發生嫌疑時，即得謂為已發覺；但此項對犯人之嫌疑
    ，仍須有確切之根據得為合理之可疑者，始足當之，若單純
    主觀上之懷疑，要不得謂已發生嫌疑（最高法院88年度臺上
    字第210號、72年度台上字第641號判例參照）。
  2.本件被告於96年9月2日下午16時5分許，在臺中市○○區○
    ○路與富強街口為警盤查時主動交出其所有之第1級毒品海
    洛因1包之事實，業據證人即警員林奘弘於原審法院97年3月
    26日審理時證稱「當時被告被我們攔下來，攔下來之後我們
    請他出示證件，被告說沒有帶身分證，我有靠過去要拍打被
    告的褲袋，被告當時有閃躲一下，我有跟他講，若沒有帶證
    件可以依法將其帶回警局詢問。我就問被告何名字，有何前
    科，被告就告訴我他有毒品前科，然後我就請被告將口袋翻
    出來給我看，被告就翻出口袋將毒品掏出來。」、「（問：
    當時你的身上是否有攜帶搜索票？）沒有。」、「（問：是
    被告主動把口袋的東西拿出來，還是你的手伸進被告的口袋
    拿東西出來？）是被告主動把口袋的東西拿出來。」、「我
    是先問被告之年籍資料及是否有前科，被告告知其年籍資料
    即說他有毒品前科，之後我當場打電話回派出所，以被告之
    年籍詢問並確認被告有前科之後，就問被告身上是否有東西
    。」（原審卷第41～42頁）等語，並於本院97年5月22日上
    午10時25分審理中結證稱：「（問：當時查獲情形如何？）
    當時將他攔下，他的手部與臉部有注射施用海洛因的特徵，
    我問他有無證件，他說沒有，我就問他說他叫什麼名字，我
    伸手要拍打看他褲子後面口袋有無帶皮夾，後來被告有閃躲
    ，然後我就問他名字，當時有沒有對我說，我已經忘了，我
    說如果沒有帶身分證，依警察職權行使我可以帶你回去派出
    所查證3小時，我就請他將口袋的東西拿出來給我看，若是
    有不應該有的東西自己交出來，他就從口袋交出來海洛因。
    」、「（問：當時如何判斷由他的手部與臉部的特徵知道他
    有施用海洛因？）這個很明顯，如果有施打毒品或是施用毒
    品的人，吸安非他命的人臉部會像月球表面，若是施用海洛
    因的話，會有針孔，與一般人不同。」、「（問：當時攔下
    的時候如何知道？）當時我們是攔下對談的時候，可以看到
    。」、「（問：當時有無看到針孔？）沒有。但是看起來很
    像，當時我應該有翻他的手臂。我是根據經驗上來看，憑感
    覺第一眼就可以知道他有無吸毒，而且攔下來盤問看他有無
    前科，加上盤問的結果，大約可以確定他有無吸毒。在他將
    海洛因拿出來之前，我大約有6、7成可以確認他有無施用毒
    品，6、7成也是憑我的感覺，加上我問他的前科資料。」等
    語。則被告於上開時、地，遭警員接近欲拍打其褲袋時雖有
    閃躲行為，充其量僅能懷疑被告於衣褲內置放物品不願由第
    3人得知，而上開警員所證稱依其經驗判斷被告為施用毒品
    之人等語，亦僅係依據警員個人經驗所為之臆測，並非客觀
    經由目賭以得知之事實，且被告前是否有施用毒品前科犯行
    ，亦無法據此認定被告當然已有再次施用毒品之情事；則於
    被告主動交出所持有之第1級毒品海洛因及坦承施用第1級毒
    品犯行前，警員既僅係單純之主觀上懷疑被告有施用毒品犯
    嫌，自難得謂警員已有確切之根據而合理懷疑被告確有施用
    第1級毒品海洛因之情。從而，就本件被告施用第1級毒品海
    洛因部分，當係於有偵查犯罪權限之公務員發覺其上開施用
    第1級毒品犯行前，主動將所持有之第1級毒品海洛因交出並
    坦承施用第1級毒品，自首願接受裁判，自核與刑法第62條
    前段自首之構成要件相當。
  (四)是本案事證明確，被告上開犯行，洵堪認定，應依法予以論
    科。
二(一)按海洛因、甲基安非他命為毒品危害防制條例第2條第2項第
    1、2款所明定之第1、2級毒品。是核被告上揭所為，係犯同
    條例第10條第1項之施用第1級毒品罪、同條例第2項之施用
    第2級毒品罪。被告持有各該級毒品並進而施用，其持有之
    低度行為應為施用之高度行為所吸收，各不另論持有毒品之
    罪；又被告所犯施用第1級毒品海洛因罪部分核屬自首，爰
    依刑法第62條前段規定減輕其刑。次查，被告前曾於90年間
    ，因贓物罪，經臺灣臺中地方法院於91年2月15日以90年度
    易字第1917號判處拘役50日，於91年3月11日確定，又於90
    年間侵占罪，經臺灣臺中地方法院於91年2月15日以90年度
    字第320 5號判處有期徒刑4月，於91年3月1日確定，又於90
    年間，因竊盜罪，經臺灣臺中地方法院於91年2月18日以91
    年度易字第220號判處有期徒刑5月，經上訴本院於91年6月5
    日以91年度上易字第620號駁回上訴而確定，又於91年間，
    因施用毒品罪（即上訴2犯有施用毒品傾向之刑事案件部分
    ），經臺灣臺中地方法院於91年4月15日以91年度訴字第742
    號判處有期徒刑8月，於91年5月6日確定，上開各罪中之有
    期徒刑部分再經臺灣臺中地方法院裁定定應執行刑有期徒刑
    1年2月確定，並與拘役50日部分於92年2月19日入監執行，
    迄93年5月20日縮刑期滿執行完畢（指揮書執行完畢日期為
    93年6月7日，累進縮刑18日），有臺灣彰化地方法院檢察署
    刑案資料查註紀錄表及臺灣高等法院被告全國前案紀錄表各
    1份在卷可憑，其於上開有期徒刑執行完畢後，5年內，故意
    再犯本件最重本刑為有期徒刑以上之2罪，各為累犯，均應
    依刑法第47條第1項之規定，加重其刑，並就施用第1級毒品
    罪部分先加重後減輕之。爰審酌被告前已有施用毒品經施以
    觀察、勒戒、暨強制戒治之紀錄，再犯本件施用毒品罪，顯
    見上開施以觀察、勒戒，暨強制戒治，仍未能使其斷除毒癮
    ，被告亦顯見無戒除毒品之信念，無視於國家機關對於毒品
    之禁絕，惡性非輕，惟念其於犯後坦承犯行，態度良好，尚
    知所悔誤等一切情狀，分別量處有期徒刑5月、3月，並定其
    應執行之刑有期徒刑7月，資以懲儆。
  (二)又扣案之白色粉末1小包（驗餘淨重0.0528公克），含第1級
    毒品海洛因成分，業如上開所述；再盛裝上述扣案白色粉末
    空包裝袋1個，雖經「行政院衛生署草屯療養院」與其所盛
    裝之第1級毒品海洛因分別鑑析，惟鑑定機關一般係以傾倒
    之方式，將包裝袋內之第1級毒品海洛因倒出而與包裝袋分
    離而秤重，必要時，輔以刮杓刮取袋內粉末，然無論依何種
    方式分離，包裝袋內均有極微量之第1級毒品海洛因殘留，
    足認上揭第1級毒品之空包裝袋1個內含極微量第1級毒品海
    洛因殘留而無法析離，亦應整體視為查獲之第1級毒品海洛
    因，併依毒品危害防制條例第18條第1項前段之規定，宣告
    沒收銷毀之。
三、原審判決，以被告犯施用第1、2級毒品罪，事證明確，並依
    據刑事訴訟法第273條之1第1項、第299條第1項前段，毒品
    危害防制條例第10條第1項、第2項、第18條第1項前段，刑
    法第11條、第47條第1項、第62條前段、第51條第5款、第38
    條第1項第2款等規定予以論科，其中施用第1級毒品罪部分
    認係自首犯罪，依據刑法第62條前段規定減輕其刑，復審酌
    被告前有施用毒品之不良素行，歷經觀察、勒戒及強制戒治
    後，仍未能徹底戒絕毒品，且屢經查獲，隨即再犯，顯見意
    志不堅，有失政府制定毒品危害防制條例之立法美意，惟扣
    案毒品數量不多，且念其施用毒品乃自戕一己之身體健康，
    尚未害及他人，犯後始終坦承犯行等一切情狀，分別量處有
    期徒刑5月、3月，並定其應執行之刑為有期徒刑7月之認事
    用法並無違誤，量刑亦稱妥適，檢察官以原審法院就被告上
    開施用第1級毒品罪部分認定與自首要件相符而依據刑法第
    62條前段規定減輕其刑之認定有誤為由提起上訴，然查被告
    關於上開施用第1級毒品罪部分核屬自首，已如上開所述，
    原審判決為此之認定即無違誤，檢察官之上訴理由並無可採
    ，為無理由，應予以駁回。
據上論結，應依刑事訴訟法第368條，判決如主文。
本案經檢察官甲○○到庭執行職務。
中    華    民    國    97    年    6     月    5     日
            刑事第三庭    審判長法  官  王  增  瑜
                                法  官  蔡  紹  良
                                法  官  梁  堯  銘
上列正本證明與原本無異。
如不服本判決應於收受送達後10日內向本院提出上訴狀，其未敘
述上訴之理由者並得於提起上訴後10日內向本院補提理由書（均
須按他造當事人之人數附繕本）。
                                書記官  陳  麗  玉
中    華    民    國    97    年    6     月    5     日


司法院資訊處製作；財團法人民間司法改革基金會備份。
